最高法院民事判決　　　　　　　　　　　　　　　九十一年度台上字第一四二七號
　　上　訴　人　丙○○○
　　訴訟代理人　高 瑞 錚律師
　　　　　　　　吳 東 一律師
　　被 上訴 人　乙○○○
　　　　　　　　甲 ○ ○
右當事人間請求所有權移轉登記事件，上訴人對於中華民國八十九年十月二十四日台
灣高等法院再審判決（八十九年度重再更(二)字第二號），提起上訴，本院判決如左：
    主  文
上訴駁回。
第三審訴訟費用由上訴人負擔。
    理  由
本件上訴人主張：台灣桃園地方法院八十一年度訴字第一二○號及原審法院八十二年
度重上更(一)字第一二一號確定判決認憑以認定被上訴人已向伊為催告履行及解除契約
之存證信函，均係由訴外人潘方仁以其自己名義寄發，惟潘方仁並未表明代理之旨，
伊亦不知潘方仁係被上訴人之代理人，原確定判決竟認潘方仁之通知解約，效力及於
被上訴人，顯然違反民法第一百零三條、第一百零七條規定及最高法院二十二年上字
第三二一二號判例。又伊夫涂永源以伊名義書立之切結書，伊並不知情，應屬無權代
理；況該切結書之內容，附有不法條件，自屬無效；且縱伊未依第三次契約支付第一
期款，僅生該第三次契約不生效力之結果，並不影響兩造已成立之第一、二次合約，
原確定判決單憑該切結書，即認伊已放棄兩造間一切合約之權利，無權再依系爭買賣
契約請求被上訴人移轉登記系爭土地所有權，亦違反經驗法則、論理法則、民法第一
百七十條第一項規定、最高法院十九年上字第二八號、二二年上字第三九七三號、二
三年上字第三八八八號及八五年台上字第九六三號判例，適用法規顯有錯誤。再者，
伊發見公誠鑑定有限公司（下稱公誠公司）誠字第八六○三一五號及八六○三一六號
鑑定報告書、陳淑青於民國六十六年九月十五日所立收據、陳淑青於刑事案件訊問筆
錄之簽名、票號四五二六三二至四五二六三四號支票背面所書文字、代書呂芳川所書
第一、二次合約、測量費收據、繳納土地分割契稅、地政規費收據、台北郵局第二二
六九二、二二六九三、二二七六四、二八八八一○號、桃園郵局第四○四五號、台北
郵局第二支局第八四三號存證信函封面，呂芳川代擬回覆被上訴人之存證信函原稿等
證物，如綜合觀察，足以證明伊之主張為真實，倘經斟酌，伊應可受較有利益之裁判
等情。依民事訴訟法第四百九十六條第一項第一款及第十三款規定，提起再審之訴，
求為將原確定判決廢棄，改判命被上訴人乙○○○將坐落桃園縣蘆竹鄉○○○段九○
｜三、一六二｜六地號土地所有權移轉登記與張光雍；被上訴人甲○○將坐落同段八
七｜二二、九○｜五、九○｜六、九一｜一○、六八七｜二地號土地所有權移轉登記
與伊之判決。
原審以：民事訴訟法第四百九十六條第一項第一款所謂適用法規顯有錯誤，係指確定
判決違背法規或現存判例解釋者而言，不包括漏未斟酌證據、認定事實錯誤及解釋意
思表示不當之情形在內。上訴人所主張關於原確定判決適用法規顯有錯誤之再審事由
，均係就原確定判決取捨證據、認定事實之職權行使，及依職權解釋契約，指摘其為
不當，不合民事訴訟法第四百九十六條第一項第一款之規定。又同條項第十三款所謂
當事人發見未經斟酌之證物或得使用該證物，係指在前訴訟程序事實審之言詞辯論終
結前已存在之證物，因當事人不知有該證物，致未經斟酌，現始知之，或雖知有此證
物而不能使用，現始得使用者而言。上訴人所提出公誠公司之誠字第八六○三一五號
及八六○三一六號鑑定報告書，係在前訴訟程序事實審言詞辯論終結前，尚未存在之
證物，本無所謂發見。至提出陳淑青於六十六年九月十五日所立收據、陳淑青在刑事
案件訊問筆錄之簽名、票號四五二六三二至四五二六三四號支票背面所書文字、呂芳
川所書第一、二次合約、測量費收據、繳納土地分割契稅及地政規費收據，業於前訴
訟程序中提出，上訴人自無不知有該證物存在現始知之，或雖知有此證物而不能使用
現始得使用之情事。又上訴人雖提出台北郵局第二二六九二、二二六九三、二二七六
四、二八八八一○號，桃園郵局第四○四五號，台北郵局第二支局第八四三號存證信
函封面，用以證明其上所書文字與系爭三張支票背面之文字及陳淑青立具之收據，均
屬陳淑青筆跡。惟縱認系爭三張支票背面之文字確係陳淑青之筆跡，亦僅能證明陳淑
青有於系爭三張支票背面書寫文字，不能證明被上訴人有收受該等支票。況該三張支
票係由上訴人及訴外人陳進德提示付款，業經前訴訟程序調閱刑事案卷查明屬實。而
陳淑青所書立之收據上只記載：茲收到涂先生現金新台幣五萬九千二百八十二元等語
，並未提及收款之事由，不足以證明被上訴人有收受該款及其有繼續履約之意思。故
上開存證信函封面如經斟酌，並不能使上訴人可受較有利益之裁判。至上訴人所提代
書呂芳川為其代擬回覆被上訴人之存證信函原稿（影本已於前訴訟程序中提出），係
為鑑定該原稿上之筆跡係呂芳川親筆書寫。然縱認鑑定屬實，呂芳川既係應上訴人之
請代為草擬該函，該函之內容自係出於上訴人之意思。且該函內容有表明上訴人確有
收受呂芳川付款之通知，足證呂芳川所為有於六十六年五月十五日通知付款之證言，
與事實相符，呂芳川所為證言，並無不實。上開原稿如經斟酌，亦不能使上訴人可受
較有利益之裁判。因認上訴人提起再審之訴，為無理由，乃以判決予以駁回。
查原確定判決係以被上訴人於六十六年間與上訴人訂立三份契約，及關於契約之履行
，均由潘方仁代理為之，為上訴人所明知，故潘方仁於六十六年十二月二十日通知上
訴人解除第一、二次契約時，雖未明示係代理被上訴人為之，然應為上訴人所明知，
其解約之效力，應及於被上訴人。又上訴人就系爭三份契約之簽訂及履行，皆由涂永
源代理為之，其就涂永源代書之切結書，亦應負授權人之責任；而依切結書之約定，
上訴人如未支付第三次契約之第一期款，即應放棄第一、二、三次契約之權利，則上
訴人嗣後未支付第三次契約之第一期款，其於契約之權利已因條件成就而不存在，因
認上訴人不得再依系爭契約之約定，請求被上訴人移轉登記系爭土地所有權。經核並
無適用法規顯有錯誤之情事。原審為上訴人敗訴之判決，經核於法並無違背。至原判
決贅列之其他理由，無論當否，要與判決結果不生影響。上訴論旨，指摘原判決不當
，求予廢棄，非有理由。
據上論結，本件上訴為無理由，依民事訴訟法第四百八十一條、第四百四十九條第一
項、第七十八條，判決如主文。
中      華      民      國    九十一    年      七      月    二十五    日
                              最高法院民事第三庭
                                  審判長法官  林  奇  福
                                        法官  陳  國  禎
                                        法官  李  彥  文
                                        法官  陳  重  瑜
                                        法官  吳  麗  女
      右正本證明與原本無異
                                              書  記  官
中      華      民      國    九十一    年      八      月      七      日
